最高法院民事判決　　　　　　　　　 110年度台上字第2161號
上　訴　人　新光人壽保險股份有限公司


法定代理人　吳東進
訴訟代理人　龍海明律師
被 上訴 人　鄭虹愛
訴訟代理人　林伸全律師
上列當事人間請求給付保險金事件，上訴人對於中華民國109 年
12月30日臺灣高等法院臺中分院第二審判決（109 年度保險上字
第2 號），提起上訴，本院判決如下：
    主  文
原判決關於命上訴人給付及該訴訟費用部分廢棄，發回臺灣高等
法院臺中分院。
    理  由
本件被上訴人主張：要保人即被保險人鄭又銘生前向上訴人投保
保單號碼0000000000號之新光人壽好家貸定期壽險（下稱系爭保
險契約），約定保險始期為民國106年3月17日，保險金額為新臺
幣（下同）700 萬元，受益人為鄭又銘之法定繼承人。嗣鄭又銘
於106年8月14日死亡時，並無配偶、子女，其父鄭屏松已於99年
11月6日死亡，其母潘錦秀於107年10月10日簽立權益讓與書將系
爭身故保險金請求權讓與伊，伊向上訴人請領該保險金，已於10
9年4月30日提出上開權益讓與書交付上訴人，上訴人卻未於收受
該權益讓與書後15日內理賠，依約應自109年5月16日起加給按年
息10% 計算之遲延利息。爰依系爭保險契約及權益讓與書之法律
關係，求為命上訴人給付700萬元，及自109年5 月16日起至清償
日止，按年息10% 計算利息之判決（未繫屬本院者，不予贅述）
。
上訴人則以：系爭保險契約為房貸壽險契約，身故保險金於房貸
總額範圍內，係指定臺灣新光商業銀行股份有限公司（下稱新光
銀行）為受益人，本件保險事故發生時，房貸並未清償完畢，潘
錦秀即非受益人，被上訴人無從由潘錦秀處受讓請領系爭保險金
之權益。鄭又銘係在意識清楚狀況下，因故意違反法令且自招危
險之濫用毒品行為致死，已違背系爭保險契約之最大善意原則，
依系爭保險契約第24、25條約定，伊不負給付身故保險金之責等
語，資為抗辯。
原審廢棄第一審就上開部分所為被上訴人敗訴之判決，改判命上
訴人如數給付，係以：鄭又銘生前向上訴人投保系爭保險契約，
約定受益人為法定繼承人，有系爭保險契約保險單可憑，於 106
年8 月14日鄭又銘死亡時，其並無配偶、子女，其父鄭屏松已於
99年11月6 日死亡，有繼承系統表、戶籍謄本可憑，其母潘錦秀
為鄭又銘之第1 順位法定繼承人，則潘錦秀為系爭保險契約受益
人之地位，即告確定，不因繼承開始後拋棄繼承而受影響，嗣潘
錦秀於107 年10月10日將系爭保險契約可請領權利讓與被上訴人
，業經其證述屬實，並有權益讓與書可稽，被上訴人即因受讓而
取得系爭保險金請求權，自得向上訴人請求給付保險金。次查鄭
又銘死亡原因為「⒈直接引起死亡之原因：甲、中毒性休克併呼
吸及多重器官衰竭。⒉先行原因（引起上述死因之因素或病症）
：乙、濫用毒品急性中毒（Mephedrone－喵喵）」，有臺灣桃園
地方檢察署相驗屍體證明書可憑，堪認鄭又銘係因施用毒品致中
毒性休克併呼吸及多重器官衰竭而死亡，參酌鄭又銘女友董瑋婷
陳稱：伊與鄭又銘玩遊戲到早上6 點多，當時已經喝酒一整晚，
鄭又銘拿睡覺的藥要吃，5 至10分鐘後，鄭又銘突然蹲下說他胃
痛，又突然暴衝，東撞西撞，把家裏的東西都摔破，後來到廚房
拿出菜刀亂揮，又奪門而出大喊救命，還按鄰居的門鈴等語，可
知鄭又銘死前係與女友喝酒、玩遊戲到早上，為睡覺才服用藥物
，並無自殺跡象，其服用藥物後產生身體不適及行為失控，並大
喊救命求助，益見鄭又銘無自殺意圖。鄭又銘服用藥物僅係為求
助眠，並非追求死亡，難認發生死亡結果不違其本意，上訴人復
未能就鄭又銘係為引發保險事故而服用藥物乙節舉證證明，即難
認鄭又銘違背系爭保險契約之最大善意原則，上訴人依保險法第
29條及系爭保險契約第24條第2 款主張免責，並無理由。又查系
爭保險契約第23條約定：「要保人或受益人應於知悉本公司應負
保險責任之事故後五日內通知本公司，並於通知後儘速檢具所需
文件向本公司申請給付保險金。本公司應於收齊前項文件後15日
內給付之，但因可歸責於本公司之事由致未在前述約定期限內為
給付者，應按年利一分加計利息給付」。被上訴人係於109年4月
30日當庭提出權益讓與書繕本交上訴人收受，上訴人自應於15日
內即109年5月15日前給付理賠金額，上訴人迄未給付，即應自10
9年5月16日起計算年息1 分之遲延利息。故被上訴人依系爭保險
契約及權益讓與書之法律關係，請求上訴人給付700 萬元，及自
109年5月16日起至清償日止，按年息10% 計算之利息，應予准許
等詞，為其判斷之基礎。
按判決書理由項下，應記載關於攻擊或防禦方法之意見，民事訴
訟法第226條第3項定有明文，法院為原告或被告敗訴之判決，而
其關於攻擊或防禦方法之意見有未記載於判決理由項下者，即為
同法第469條第6款所謂判決不備理由。查上訴人於事實審一再抗
辯：系爭保險契約為房貸壽險契約，身故保險金於房貸總額範圍
內，係指定新光銀行為受益人，鄭又銘並同意依保險法第111 條
規定聲明放棄對受益人之變更處分權，鄭又銘於106年8月14日死
亡時，房貸並未清償完畢，潘錦秀即非受益人，被上訴人無從自
潘錦秀處受讓請領系爭保險金之權益等語，並提出鄭又銘簽署之
「債權債務範圍內受益人指定及其處分權批註條款申請書」，及
新光銀行108年10月30日覆函鄭又銘所負欠之債務，係迄至107年
1 月12日始因擔保品售出而清償為證（見一審卷第69頁、第74頁
、第108至109頁）。此攸關被上訴人是否為系爭保險受益人之受
讓人而得為本件請求，係屬重要之防禦方法。原審未於判決書理
由項下記載其取捨意見，逕認潘錦秀為系爭保險契約之受益人，
已將系爭身故保險金請求權讓與被上訴人，進而為上訴人不利之
判決，即有判決不備理由之違法。上訴論旨，指摘原判決違背法
令，求予廢棄，非無理由。
據上論結，本件上訴為有理由。依民事訴訟法第477條第1項、第
478條第2項，判決如主文。
中    華    民    國   110    年    10    月    13    日
                      最高法院民事第四庭
                          審判長法官  鄭  雅  萍  
                                法官  滕  允  潔  
                                法官  王  本  源  
                                法官  蕭  胤  瑮  
                                法官  王  金  龍  
本件正本證明與原本無異
                                      書  記  官
中    華    民    國   110    年    10    月    20    日